【裁判字號】    97,消債更,1433
【裁判日期】    980326
【裁判案由】    更生事件
【裁判全文】
臺灣板橋地方法院民事裁定          97年度消債更字第1433號
聲  請  人  甲○○
上列當事人因消費者債務清理事件聲請更生，本院裁定如下：
    主  文
聲請駁回。
聲請費用由聲請人負擔。
    理  由
一、按債務人與金融機構協商成立者，不得聲請更生或清算，但
    因不可歸責於己之事由，致履行顯有重大困難者，不在此限
    ；本條例施行前，債務人依金融主管機關協調成立之中華民
    國銀行公會會員辦理消費金融案件無擔保債務協商機制與金
    融機構成立之協商，準用前項之規定，消費者債務清理條例
    第151條第 5項、第6項分別定有明文。又聲請更生或清算不
    合程式或不備其他要件者，法院應以裁定駁回之，但其情形
    可以補正者，法院應定期間先命補正，復為同條例第 8條所
    明定。
二、本件聲請意旨略以：聲請人因具有不能清償債務之情事，目
    前債務總金額為新臺幣（下同）2,027,329 元，消費者債務
    清理條例施行前，曾依照中華民國銀行公會會員辦理消費金
    融案件無擔保債務協商機制，與最大債權金融機構聯邦商業
    銀行股份有限公司（下稱聯邦銀行）達成協商，雙方約定聲
    請人自民國96年1 月起，分131 期，利率0%，每月10日以17
    ,806 元 依各債權銀行債權金額比例清償各項債務債務，至
    全部清償為止，然聲請人於初期申請協商機制時，即曾多次
    以年利率過高，要求最大債權銀行承辦人員再次審核，並表
    示聲請人年紀已大，此方案已經遠遠超過聲請人能力可負擔
    ，期許能調降月繳金額及降低年利率，無奈聯邦銀行承辦人
    員仍以聲請人之條件不符，僅能依原方案審核處理，而不予
    理會，而如以聲請人近2 年之國稅局報稅總額604,416 元、
    596,709 元（見本院卷第12至13頁聲請人財政部臺灣省北區
    國稅局綜合所得稅各類所得資料清單）計算，扣除每月必要
    支出約31,501元（見本院卷第15至16頁聲請人財產及收入狀
    況說明書）後，前揭協商方案已非聲請人經濟能力所能負擔
    ，因此聲請人無奈於97年7 月放棄協商之結果（見本院卷第
    5 至6 頁），聲請人毀諾係有不可歸責於己致履行顯有重大
    困難事由，懇請裁定開始更生等語。
三、經查：
  (一)聲請人曾參與中華民國銀行公會會員辦理消費金融案件無擔
    保債務協商機制協商成立，有其提出之協議書、無擔保債務
    還款計劃（見本院卷第40至42頁）、財團法人金融聯合徵信
    中心債權人清冊（見本院卷第45頁）及聯邦銀行97年11月21
    日之民事陳報狀（見本院卷第94至107 頁）附卷可稽。是聲
    請人聲請更生，依上說明，須符合「不可歸責於己致履行顯
    有重大困難事由」之要件，方為適法。
  (二)聲請人主張因協商條件超過其經濟所能負擔，毀諾具有不可
    歸責於己事由云云。惟查：
  1.聲請人雖表示每月必須支出房屋租金12,000元、水費 650元
    、電費1,587 元及電話費700 元（見本院卷第15至16頁），
    但聲請人之女林雅香為民國68年生，已成年，有戶籍謄本可
    稽（見本院卷第50頁），而聲請人又與其女、孫女租屋同住
    （見本院卷第58頁），其女自應分擔租金、水電費、電話費
    等支出，以減輕聲請人之負擔，是聲請人應不致每月必須支
    出其所陳報之高額生活必要費用。
  2.又聲請人固主張每月支出醫療費用，但聲請人因左側頸神經
    根病變進行切除手術，業於96年10月4 日出院，且觀其醫療
    費用收據之就診期間，均於96年10月至11月間，共住院1 次
    ，支出醫療費9,107元 ，回診5 次，每次回診之醫療支出自
    100 元至650 元不等，有新光吳火獅紀念醫院醫療費用收據
    、診斷證明書（見本院卷第25至29頁、第52頁）等件在卷可
    稽，足見聲請人之醫療費用，僅係暫時性之支出，金額亦非
    甚鉅，縱有暫時影響聲請人清償能力之情形，聲請人仍得與
    債權銀行協商暫時延緩繳款期限或降低每月清償之金額，以
    資解決，而非得逕行悔諾。
  3.再觀諸聲請人全國財產稅總歸戶財產查詢清單（見本院卷第
    9 頁）及其子女財政部國稅局資料（見本院卷第82至90頁）
    ，聲請人除仍有坐落於高雄縣之不動產乙筆外，聲請人子女
    （林秋岑、林詩雲、林雅香）已成年具有工作能力自可扶養
    聲請人，又聲請人雖年屆57歲（41年生），有戶籍謄本可餐
    ，並於97年3 月31日自臺北縣三重市公所離職（見本院卷第
    4 頁勞工保險被保險人投保資料表），但聲請人仍未至無法
    工作之年紀，且自陳其無受扶養權利之人（見本院卷第31頁
    ），是其應有能力以自己之工作收入負擔自己之生活必要支
    出及清償債務。
  4.綜上，聲請人所羅列之生活支出既有過高之情形，而有撙節
    開支之空間，且子女均已成年無須聲請人扶養，況聲請人仍
    有工作能力，自難認聲請人具有無法履行債務之情節。
  (三)又稽前開聯邦銀行提出之民事陳報狀，聲請人除於96年1 月
    與聯邦銀行達成協商外，聲請人亦曾於95年間與聯邦銀行達
    成協議（見本院卷第98頁），是本協商還款方案，既係聲請
    人與聯邦銀行「再次」協商後之結果，且聲請人自協商成立
    後猶仍持續履約至97年7 月，益證該協商還款條件，屬於聲
    請人衡酌後可負擔之範圍，並與本裁定上述第(二)點之說明相
    符。準此，協商條件是否超越聲請人能力所能負荷，應屬聲
    請人於協商當時可得預見、評估並斟酌可否履行協商條件之
    事實，茍聲請人既於衡量自己之經濟狀況後，仍簽署協議書
    ，聲請人自應受該成立之協議所拘束，聲請人未舉證證明其
    自前述協商成立後，有何情事變更之具體事實可認毀諾係因
    不可歸責於己之事由，其更生聲請自屬無據。
四、綜上所述，本件聲請人既無消費者債務清理條例第151 條第
    5 項但書所規定不可歸責於己之事由，其向本院聲請更生，
    應屬聲請之要件不備，而該欠缺又無從補正，依首揭條文之
    規定，自應駁回其更生之聲請，爰裁定如主文。
五、另目前銀行公會就曾經參加95年度債務協商毀諾之債務人，
    提供「個別協商一致性方案」使能再進行協商，聲請人倘有
    履債上之困難，尚非不得與聯邦銀行等債權人，再次進行解
    決債務之商談，以謀求適當之履行條件，附此敘明。
中    華    民    國    98    年    3     月    26    日
                  民事第二庭  法  官  張筱琪
上為正本係照原本作成
如不服本裁定，應於裁定送達後10日內，以書狀向本院提出抗告
，並繳納抗告費新臺幣1千元
中    華    民    國    98    年    3     月    26    日
                              書記官  連思斐


司法院資訊處製作；財團法人民間司法改革基金會備份。
